臺灣板橋地方法院民事判決　　　　　　 95年度重訴字第282號
原　　　告　中國信託商業銀行股份有限公司
法定代理人　羅聯福
訴訟代理人　丁俊文律師
被　　　告　甲○○
　　　　　　戊○○
　　　　　　丙○○
　　　　　　乙○○原名張宗枝.
共　　　同
訴訟代理人　謝新平律師
被　　　告　丁○○○
上列當事人間請求撤銷抵押行為等事件，本院於民國95年12月26
日言詞辯論終結，判決如下：
    主  文
原告之訴駁回。
訴訟費用由原告負擔。
    事  實
甲、原告方面：
一、聲明：
（一）被告甲○○、戊○○、丙○○、張宗枝與被告丁○○○間
      於民國87年11月11日就附表所示土地所為買賣行為暨就該
      附表土地所為擔保權利總金額最高限額抵押權新臺幣（下
      同）12,400,000元設定抵押之債權行為與物權行為均應予
      撤銷。
（二）被告甲○○、戊○○、丙○○、張宗枝於本院93年度執字
      第4119號強制執行事件所受償13,171,420元應返還被告丁○○○由原告代位受領。
二、陳述：
（一）緣訴外人信榮興企業有限公司（以下簡稱：信榮興公司）
      於87年8 月17日起陸續向萬通商業銀行股份有限公司（以
      下簡稱：萬通銀行）借款共計13,233,912元，被告丁○○○係信榮興公司之連帶保證人。而萬通銀行於92年經原告
      中國信託商業銀行股份有限公司合併後，以原告為存續銀
      行，並承接萬通銀行所有上開債權。又被告丁○○○明知
      信榮興公司財務狀況急劇惡化，乃於87年11月11日以其所
      有如附表所示之土地，與被告甲○○、戊○○、丙○○、
      張宗枝簽訂不動產買賣契約書及抵押權設定契約書，並辦
      理本金12,400,000元之最高限額抵押權。嗣被告甲○○等
      人以被告丁○○○違約為由，向臺灣臺北地方法院聲請核
      發92年度促字第44991 號支付命令，且向本院執行處聲請
      參與分配受償13,171,420元。
（二）被告間就系爭土地設定抵押行為係屬民法第244 條第1 項
      之詐害債權行為：
  １、按「債務人所為之無償行為，有害及債權者，債權人得聲
      請法院撤銷之。債務人所有之有償行為於行為時明知有損
      害於債權人之權利者，以受益人於受益時亦知其情事者為
      限，債權人得聲請法院撤銷之」、「債務人怠於行使其權
      利時，債權人因保全債權得以自己之名義行使其權利」，
      民法第244 條及第242 條分別定有明文。查本件被告等係
      於87年11月11日簽訂抵押權設定契約書，並設定本金12,4
      00,000元之最高限額抵押權。而依上揭抵押權約定書所載
      「聲請登記以外約定事項第(2)本抵押權設定係擔保買賣債
      權並無涉其他關係存在」等語，顯見上開抵押權之設定係
      依前揭不動產買賣契約書而來，被告等實際上並無價金之
      支付，則系爭抵押權設定非僅屬無償行為，更係有害於原
      告債權。縱被告間係以結算84年間之債務方式買賣系爭土
      地，然系爭抵押權乃於87年11月11日始行設定，依最高法
      院51年台上字第3528號判例要旨「事後設定抵押權，並無
      對價關係，即屬無償行為」之見解，故被告等設定抵押行
      為仍屬有害原告債權之行為，自應予以撤銷。
  ２、參照被告等於90年3 月12日對被告丁○○○調解聲請狀第
      2 點爭議情形記載：「買賣總價金11,120,000元，約定土
      地增值稅由聲請人等負擔，聲請人等依約繳款……」等語
      ，可見被告等於本件訴訟前，係偽以買賣契約繳款3 次共
      收6,800,000 元現金，及另收受由世華銀行新莊分行、台
      中企銀林口分行支票款項。惟今被告等改口辯稱被告丁○○○積欠其等本利6,800,000 元云云，足證本件確無買賣
      價金之支付與抵押權所擔保債權之存在。
  ３、又本件前經原告提起分配表異議之訴後，被告等旋即就上
      揭現金支付改口係以84年舊有債務抵讓買賣土地價款，至
      於第4、5期款項，另辯稱交付5 紙支票共計4,440,000 元
      ，並分別提出世華銀行新莊分行及台中企銀林口分行支票
      4 紙為證。然該4 紙支票係被告甲○○於87年11月11日及
      同年月20日所簽發，再由第三人黃文鴻兌現取款，其票面
      金額合計為3,940,000 元，此與被告等辯稱交付支票之數
      量、票額、發票人及受款人均不相符，益徵被告等就系爭
      買賣價金之支付係屬事後拼湊而來，則本件自無所謂抵押
      權所擔保之買賣契約存在。
（三）對被告抗辯之陳述：
  １、被告辯稱系爭抵押權係為擔保被告間之不動產買賣云云：
      惟查，依被告等於本院執行處聲請狀自承「緣聲請人於87
      年11月11日向對造人買受上開土地……」，可知上開不動
      產買賣契約書所載87年8 月11日，應係於87年11月11日倒
      填日期而來。而被告於本院審理時亦自認「購買土地都有
      設定抵押權設定之後再付款」，則系爭抵押權設定顯應先
      於不動產買賣價金之交付，系爭抵押權於設定之際，並無
      任何擔保之標的。
  ２、被告辯稱被告丁○○○夫婦共欠被告本利共6,800,000 元
      ，做為買賣價金之一部分，尚有價金5,555,200 元，其中
      4,440,000 元由被告交付5 張支票，保留尾款1,115,200
      元云云：
      惟查，參照系爭不動產買賣契約書第3 條規定：「(一)87年
      8 月11日簽約時現金支付2,300,000 元。(二)87年9 月10日
      現金支付2,000,000 元。(三)87年10月11日現金支付2,500,
      000 元。(四)87年11月11日交付2,220,000 元後，應由被告
      丁○○○提供系爭土地，設定12,400,000元抵押權予被告
      甲○○等人。(五)87年11月20日交付2,220,000 元。(六)尾款
      1,115,200 元，於產權移轉後3 日內交付」。又參酌該買
      賣契約書之交款備忘錄所載，前3 次買賣價金之交付均由
      被告丁○○○按繳款日期收取現金，則被告等辯稱系爭不
      動產買賣價金之交付係以債務抵償云云，顯屬無稽。
  ３、被告辯稱被告丁○○○另有4 筆土地可供原告求償云云：
      惟查，上開4筆土地即為本院93年度執宇字第4119 號強制
      執行事件中，被告丁○○○所有坐落於臺北縣林口鄉○○
      段489 、492 地號（甲標）及同地段493 、505 地號（乙
      標）已執行拍賣之土地，而上開土地均早已由他人設定高
      額抵押權，並非如被告等辯稱可另供求償。
三、證據：提出財政部92年10月28日台財融(四)字第0920046692號
    函、授信保證書、信榮興公司退票證明、不動產買賣契約書
    、抵押權設定契約書、被告聲請狀及答辯狀、開庭通知、最
    高法院51年台上字第3528號判例、臺灣臺北地方法院92年度
    促字第44991 號支付命令、本院民事執行處分配表、經濟部
    網路登記公司資料查詢、土地登記簿謄本等影本各1 件、撥
    款申請書兼借據憑證影本14紙、支票影本4 紙為證。
乙、被告方面：
壹、被告甲○○、戊○○、丙○○、乙○○部分：
一、聲明：原告之訴駁回。
二、陳述：
（一）緣被告等與另一被告丁○○○夫婦於83年間就有金錢借貸
      往來，嗣被告曾黃碧霞於87年8 月間因無法清償債務，遂
      將坐落臺北縣林口鄉○○○段南勢埔小段149 地號、面積
      3,099 平方公尺、持分8/54之土地出賣予被告等，買賣價
      金為12,355,200元，並於同年月11日在陳柏宏代書事務所
      簽訂買賣契約書，經雙方會算後，被告丁○○○夫婦共積
      欠被告等本利6,800,000 元，用以做為本件買賣價金之一
      部分，尚餘價金5,555,200 元，其中4,440,000 元由被告
      等交付5 張支票，另保留尾款1,115,200 元。嗣系爭土地
      遭法院查封無法移轉，經被告等於88年1 月21日、同年2
      月11日以信函催告後而解除契約，則被告等自得依雙方買
      賣契約第8 條第1 項之約定，加倍請求被告等業已交付價
      金11,240,000元即22,480,000元，並向法院聲請支付命令
      確定，且向本院聲請參與分配共計分得13,171,420元。
（二）查被告等購買系爭土地後，為求保障買賣價金免得失誤，
      遂以設定抵押權登記方式以資保障，今原告雖主張被告間
      原有6,800,000 元之債權係屬無償，惟雙方已同意將上開
      債權轉換為土地買賣價金，則其亦屬買賣價金之一部，故
      原告主張顯無理由。
三、證據：提出本院94年度重訴字第172 號民事判決、臺灣高等
    法院95年度重上字第126 號民事判決等影本各1 件為證。
貳、被告丁○○○部分：
    被告丁○○○未於言詞辯論期日到場，惟據其所提出之書狀
    略以：
一、聲明：原告之訴駁回。
二、陳述：查被告丁○○○因積欠被告甲○○等6,800,000 元債
    務，不得已只得出買系爭土地用以抵充債務，惟因土地買方
    要求設定抵押權以保證所付買賣價款，被告丁○○○始同意
    設定上開抵押權，則本件被告間自無虛偽買賣土地之情事。
三、證據：被告丁○○○並未提出任何證據以資為證。
    理  由
甲、程序方面：
    本件被告丁○○○未於言詞辯論期日到場，核無民事訴訟法
    第386 條所列各款情形，爰依原告之聲請，由其一造辯論而
    為判決。
乙、得心證之理由：
一、原告起訴主張訴外人信榮興公司於87年8 月17日起陸續向萬
    通銀行借款共計13,233,912元，被告丁○○○係信榮興公司
    之連帶保證人，而萬通銀行於92年經原告合併後，以原告為
    存續銀行，並承接萬通銀行所有上開債權，又被告丁○○○
    明知信榮興公司財務狀況急劇惡化，乃於87年11月11日以其
    所有如附表所示之土地，與被告甲○○、戊○○、丙○○、
    張宗枝簽訂不動產買賣契約書及抵押權設定契約書，並辦理
    本金12,400,000元之最高限額抵押權，嗣被告甲○○等人以
    被告丁○○○違約為由，向臺灣臺北地方法院聲請核發92年
    度促字第44991 號支付命令，且向本院執行處聲請參與分配
    受償13,171,420元，惟被告等實際上並無價金之支付，則系
    爭抵押權設定非僅屬無償行為，更係有害於原告債權，縱被
    告間係以結算84年間之債務方式買賣系爭土地，然系爭抵押
    權乃於87年11月11日始行設定，依最高法院51年台上字第35
    28號判例要旨「事後設定抵押權，並無對價關係，即屬無償
    行為」之見解，故被告等設定抵押行為仍屬有害原告債權之
    行為，自應予以撤銷等語。被告等則否認被告間有何虛偽買
    賣土地之情事，並以前開情詞置辯，是本件應審究者，則為
    被告間就系爭土地設定抵押行為，是否係屬民法第244 條第
    1 項之詐害債權行為之問題，茲敘述如下。
二、查原告其前曾以同一基礎事實據向本院提起分配表異議之訴
    ，其聲明於第二審追加為「先位聲明：（一）原判決廢棄；
    （二）追加確認被上訴人甲○○、丙○○、戊○○、張宗枝
    （即本件被告，下稱甲○○等四人）與被上訴人丁○○○（
    即本件被告）間就臺灣臺北地方法院（下稱台北地院）92年
    度促字第44991 號支付命令（下稱系爭支付命令）所載債權
    不存在；（三）原執行法院93年度執字第4119號強制執行事
    件之分配表，對甲○○等四人所分配12,991,580之債權額，
    應減為0 元，上訴人（即本件原告）原分配之金額4,963,
    407 元，應增為12,036,178 元 。追加備位聲明：（一）確
    認被上訴人甲○○等四人與被上訴人丁○○○間就系爭支付
    命令所載債權不存在；（二）被上訴人甲○○等四人在原執
    行法院93年度執字第4119號強制執行事件所受償13,171,420
    元之債權額，應減為179,840 元，其餘12,991,580元應返還
    被上訴人丁○○○，由上訴人代位受領」，該案件於第一審
    經本院於95年2 月6 日以94年度重訴字第172 號民事判決駁
    回原告之訴，原告不服上訴，復經臺灣高等法院於95年5 月
    30日以95年度重上字第126 號民事判決駁回上訴確定，此有
    上開民事判決書影本各1 份為證，而兩造對前開案件判決之
    情形亦均不爭執。則按「法院於確定判決理由中，就訴訟標
    的以外當事人所主張之重要爭點本於當事人辯論之結果已為
    判斷時，除有顯然違背法令，或當事人已提出新訴訟資料足
    以推翻原判斷之情形外，同一當事人就與該重要爭點有關所
    提起之他訴訟，不得再為相反之主張，法院亦不得作相反之
    判斷，以符民事訴訟法上之誠信原則」（最高法院88年度台
    上字第2230號裁判意旨參照），從而上開案件之重要爭點，
    除有顯然違背法令，或當事人已提出新訴訟資料足以推翻原
    判斷之情形外，本件自應受其拘束，合先敘明。
三、而查，觀諸上述案件之內容略為：
（一）被告甲○○、丙○○、戊○○、張宗枝等四人就彼等與被
      告丁○○○間系爭確定支付命令所載本金2,248 萬元，及
      自88年2 月11日起至93年10月15日止，按年息百分之六計
      算利息之債權，已敘明該債權發生之經過：係因被告丁○○○自83年間起，即向伊等陸續借貸款項，嗣至87年8 月
      間，因週轉困難，無法清償，而將其所有上開507 地號（
      重劃前為南勢埔段南勢埔小段149 地號）土地所有權應有
      部分五四分之八出售予伊抵債，約定價金12,355,200元，
      並於同年8 月11日簽訂買賣契約書，雙方於會算後，被上
      訴人丁○○○尚積欠伊等本息共計680 萬元，並以之抵充
      買賣價金之一部即第1 期款至第3 期款部分，其餘價金5,
      555,200 元之其中444 萬元則由伊等交付支票5 張，作為
      給付買賣價金之方法，另保留尾款1,115,200 元於移轉登
      記後三日內給付，並設定抵押權作為買賣價金之擔保。嗣
      該筆土地被其他債權人聲請原執行法院查封，致無法辦理
      所有權移轉登記，經伊等見後於88年1 月21日及同年2 月
      11日催告履行未果，乃予解除買賣契約，伊等依雙方所訂
      立之買賣契約書第8 條第1 項之約定，主張出賣人違約不
      履行契約時，應加倍返還已付價金1,124 萬元之二倍即2,
      248 萬元，而聲請臺北地院核發支付命令確定；又被告甲○○、丙○○、戊○○、張宗枝等四人所交付之上開五張
      支票、面額共計444 萬元，除其中1 張由被告丁○○○直
      接至櫃台提示兌領外，其餘4 張均係由被告丁○○○存入
      其子黃文鴻之銀行帳戶內提示兌領，足見被告甲○○、丙○○、戊○○、張宗枝等四人與被告丁○○○間就上開50
      7 地號土地所有權應有部分之買賣應屬真實。
（二）按債務人對於支付命令未於法定期間合法提出異議者，支
      付命令與確定判決有同一之效力；又除別有規定外，確定
      之終局判決就經裁判之訴訟標的，有既判力，民事訴訟法
      第521 條第1 項、第400 條第1 項分別定有明文。本件系
      爭支付命令，其債務人即被告丁○○○對於該支付命令並
      未於法定二十日不變期間內提出異議，而告確定，依上開
      規定，即與確定判決有同一之效力，亦即系爭支付命令就
      債務人即被告丁○○○應加倍返還債權人即被告甲○○、
      丙○○、戊○○、張宗枝等四人買賣價金共計2,248 萬元
      有既判力，原告自不得就該與確定判決有同一效力之確定
      系爭支付命令所載被告甲○○、丙○○、戊○○、張宗枝
      等四人對被告丁○○○債權之存在再事爭執。則原執行法
      院依該與確定判決有同一效力之確定系爭支付命令所載被
      告甲○○、丙○○、戊○○、張宗枝等四人對被告丁○○○之債權，依被告間所設定上開本金最高限額內列入第一
      順位優先債權分配，應屬有據。
（三）從而，依上開判決之內容，既已認定被告甲○○、丙○○
      、戊○○、張宗枝等四人與被告丁○○○間就上開507 地
      號土地所有權應有部分之買賣屬實，此外，原告亦乏其他
      積極證據足資證明被告等設定抵押行為確屬有害原告債權
      之行為，揆諸首開說明，上開案件之重要爭點，既無顯然
      違背法令，或當事人已提出新訴訟資料足以推翻原判斷之
      情形，本件自應受其拘束，是原告主張該設定抵押行為應
      予以撤銷，即屬無據。
四、綜上所述，原告本於民法第244 條第1 項之規定，請求（一
    ）被告甲○○、戊○○、丙○○、張宗枝與被告丁○○○間
    於民國87年11月11日就附表所示土地所為買賣行為暨就該附
    表土地所為擔保權利總金額最高限額抵押權12,400,000元設
    定抵押之債權行為與物權行為均應予撤銷；（二）被告甲○○、戊○○、丙○○、張宗枝於本院93年度執字第4119號強
    制執行事件所受償13,171,420元應返還被告丁○○○由原告
    代位受領，為無理由，應予駁回。
五、至兩造其餘之攻擊或防禦方法及未經援用之證據，經本院斟
    酌後，認為均不足以影響本判決之結果，自無逐一詳予論駁
    之必要，併此敘明。
六、據上論結，本件原告之訴為無理由，依民事訴訟法第385 條
    第1 項前段、第78條，判決如主文。
中　　華　　民　　國　　96　　年　　1 　　月　　19　　日
                  民事第三庭    法　官　邱靜琪
以上正本係照原本作成
如對本判決上訴，須於判決送達後20日內向本院提出上訴狀
中　　華　　民　　國　　96　　年　　1 　　月　　19　　日
                               書記官　白俊傑
【附表】
┌─────────────────┬────┬────┐
│             土地坐落             │  面積  │權利範圍│
├─────────────────┼────┼────┤
│臺北縣林口鄉○○段507 地號（重測前│3,099㎡ │  8/54  │
│臺北縣林口鄉○○○○段149 地號）  │        │        │
└─────────────────┴────┴────┘
